【裁判字號】    90,上,460
【裁判日期】    901031
【裁判案由】    遷讓房屋等
【裁判全文】
臺灣高等法院民事判決  九十年度上字第四六○號
      上  訴  人    甲○○
      被  上訴人    台北縣警察局
      法定代理人    劉勤章
右當事人間遷讓房屋等事件，上訴人對於中華民國九十年三月二十七日臺灣板橋地方
法院八十九年度訴字第一六六二號第一審判決提起上訴，本院判決如左：
    主    文
上訴駁回。
第二審訴訟費用由上訴人負擔。
    事    實
甲、上訴人方面：
壹、聲明：
一、原判決不利於上訴人部分廢棄。
二、被上訴人之訴及其假執行之聲請駁回。
貳、陳述：除與原判決記載相同者外，補稱略以：
一、系爭房屋，係民國四十八年間由警民協會發起民間募捐興建之眷屬宿舍，由被上
    訴人機關分配予上訴人等有眷員警使用，嗣警民協會裁撤，該房屋年久失修，上
    訴人等雖向管理機關請求發給修繕費用，惟以無經費預算而作罷，上訴人為求安
    生立命乃予擴建，被上訴人機關曾以七十六年七月二十七日北警人字第八五五九
    號令記過乙次處分上訴人，當時並未認定係拆除重建，因此該屋仍由三峽分局（
    嗣移交樹林分局）冊列管理，更未以上訴人違反事務管理規則第二百五十六條改
    建為由，要求終止借貸關係，十餘年來被上訴人未要求上訴人遷讓或拆除房屋，
    上訴人因信賴被上訴人認許、同意繼續使用土地而繼續加建、補強、美化系爭房
    屋，所費不貲，當無由任令被上訴人違背原來認許意思而要求拆屋還地之餘地，
    是被上訴人突在訴訟中以口頭要求依事務管理規則第二百五十九條規定要求終止
    借貸關係，核與最高法院五十六年台上字第一七０八號判例所指違反誠信原則情
    形相符，應屬權利濫用，違反誠信原則，當否准其請。
二、上訴人僅係在原建物上加強建築，並未拆除改建，違反使用借貸目的：
    由於當初警民協會所興建房屋結構較差，上訴人在原建物基礎上加強房屋之結構
    ，俾使能夠承受加建二樓之載重力量而不致塌陷，可自上訴人提出照片中，房屋
    仍與隔鄰相互使用共同壁、原來樑柱所在仍存在、外牆仍係原來材質及模樣，即
    知上訴人並未將原來房屋拆除改建之事實。
三、縱上訴人拆除改建，亦無違反使用借貸目的：
    按宿舍設置之目的，在優惠所屬人員家小安生立命之用，故本件縱認上訴人係將
    原來宿舍拆除後改建，然上訴人在改建後之房舍仍供自己家小居住使用，並無出
    租牟利或興建與居住無關之建築物，違反設置宿舍之目的。且以通常所見宿舍加
    蓋者，均在房屋四週空地上加蓋廚房、廁所、衛浴使用，即橫的加建，但從未見
    宿舍管理機關以彼等加蓋部分係無權占有，要求將加蓋部分拆除後返還，何以被
    上訴人對於橫的加建可以認係非無權占有，卻以縱的加建為無權占有，而要求收
    回土地？退步言之，縱上訴人真將宿舍房屋拆除改建，亦僅生被上訴人對於上訴
    人主張宿舍遭損害之侵權行為損害賠償問題，誠無影響上訴人既有占用該宿舍地
    下、前圍牆內、房屋後方土地之權利。
四、被上訴人並無要求上訴人拆屋還地之請求權基礎：
    學者王澤鑑教授依請求權基礎檢查次序分類為：契約上請求權、類似契約關係上
    請求權、無因管理上之請求權、物上請求權、不當得利請求權及侵權行為損害賠
    償請求權等，且認為該請求權均散見於民法各編之中，是行政機關所訂定之行政
    命令並不足以作為請求權基礎。查被上訴人援引並非請求權基礎之行政院事務管
    理規則而主張終止借用契約，應無理由，而終止借用契約既未生效，自不得再依
    民法第七百六十七條請求拆屋還地；退步言之，以事務管理規則第二百五十九條
    規定之法令效果係責令搬遷，亦無請求拆屋還地之權利。
五、被上訴人違法主張終止借用契約而不生終止之效力時，系爭房屋既屬「眷屬宿舍
    」，上訴人自得續用至宿舍處理為止。
    (一)上訴人所提人事行政局七十四年五月十八日台七四人政肆字第一四九二七號、
      八十五年三月五日八十五局給字第Ｏ八六五四號及八十六年八月七日八十六局
      住福字第二六九二二號函示，均分別提到「眷屬宿舍」，因而雖依現行事務管
      理規則僅首長、單身、職務宿舍，但事實上仍存在且承認修正前事務管理規則
      所明定之眷屬宿舍。
    (二)次查，上訴人原任職於台北縣警察局樹林分局時獲配系爭宿舍，嗣上訴人因職
      務調至同為被上訴人所屬之新莊分局服務，並於七十六年九月一日在新莊分局
      奉被上訴人以七十六年八月三日北警人字第四Ｏ六號令准退休在案，上訴人所
      獲配者並非首長宿舍、單身宿舍或職務宿舍，且上訴人亦非受處分經免職、撤
      職者，按行政院人事行政局七十四年五月十八日七四人政肆字第一四九二七號
      函第一項、第三項就退休得否續住宿舍問題所為之函示，及行政院八十三年九
      月十二日台八十三人政給字第三四Ｏ四三號函示修正「中央各機關學校有眷舍
      房地處理辦法」第六條第一項第五款等有效規定，被上訴人機關仍應受約束，
      而上訴人仍有繼續使用之正當權源。
、證據：除援用原審所提證據外，補提裝璜明細、證明文件及照片九張等件為證，
    並聲請向台北縣警察局三峽分局函查系爭房屋是否為「眷屬宿舍」及被上訴人於
    上訴人薪資中扣除房屋津貼情形、聲請命被上出訴人提出『臺灣省警察人員配住
    宿舍管理實施辦法』及『臺灣省警察人員宿舍管理實施要點』、及聲請履勘系爭
    房屋是否為拆除後重建。
乙、被上訴人方面：
壹、聲明：駁回上訴。
貳、陳述：除與原判決記載相同者外，補稱略以：
一、系爭宿舍原為被上訴人所屬三峽分局經管，嗣移交樹林分局供樹林分駐所員警居
    住，依據五十八年七月四日公布之『臺灣省警察人員配住宿舍管理實施辦法』第
    十七條規定，上訴人及其眷屬應於調職後三個月內遷出，上訴人早已調離三峽分
    局，已無居住之權利，惟上訴人並未依規定遷讓返還房屋。又上訴人非在三峽分
    局或樹林分局服務期間退休，不適用『臺灣省警察人員宿舍管理實施要點』第十
    四點：「退休人員另依規定辦理」之規定。
二、按行政機關為統一機關之事務管理，提高行政效率，特訂定事務管理規則，其中
    第九編就宿舍管理著有規定，被上訴人為行政院所屬機關，就宿舍之使用、管理
    自應適用上開規定。查台灣省依據事務管理規則第九編宿舍管理規定訂定之『臺
    灣省警察人員宿舍管理實施要點』第十四點，係規定非於七十二年四月二十九日
    事務管理規則修正前經合法配住之退休人員，應於三個月內遷出所借用之宿舍，
    至合於上開規定人員，准予續住至宿舍處理為止，但其使用宿舍仍應遵守事務管
    理規定，非謂使用人得任意使用宿舍；又事務管理規則於七十二年四月二十九日
    修正，修正後之宿舍分類並無「眷屬宿舍」一項，行政院人事行政局雖於七十四
    年五月十八日以台七四人政肆字第一四九二七號第三項明示：「於事務管理規則
    修正前配住，於修正後退休人員，予續住至宿舍處理為止」，但其使用仍應遵守
    事務管理規則第九編之相關規定，而非謂使用人得任意使用宿舍，不受相關規定
    之拘束。查上訴人為上揭宿舍之借用人，並已將宿舍改建而取得系爭房屋之所有
    權，被上訴人援引事務管理規則第二百五十六條、第二百五十九條之規定，終止
    上揭借用宿舍契約，上訴人原審訴訟代理人亦表明已收到終止借用契約之意思表
    示，自此上訴人即無再占用系爭房屋所坐落土地之合法權源，從而，被上訴人依
    民法第七百六十七條前段規定請求上訴人拆除其所改建之系爭房屋，並返還所坐
    落基地，自屬於法有據。
三、最高法院五十六年台上字第一七Ｏ八號判例，乃以有合法權源占用系爭土地為前
    提，始有誠信原則之適用。本件上訴人已違反『臺灣省警察人員配住宿舍管理實
    施辦法』、『臺灣省警察人員宿舍管理實施要點』及行政院頒布之「事務管理規
    則」第二百五十六條規定，已違法在先，實無所謂誠信原則之適用。
四、縱上訴人主張系爭房屋未改建，係增建，被上訴人仍得依事務管理規則第二百五
    十六條、第二百五十九條終止上揭宿舍借用契約，請求返還系爭房地。
、證據：提出臺灣省警察人員配住宿舍管理實施辦法、臺灣省警察人員宿舍管理實
    施要點各一份為證。
    理    由
一、被上訴人起訴主張：伊管理之坐落台北縣樹林鎮○○段五六二地號土地（下稱系
    爭土地）及其上建物即門牌號碼台北縣樹林鎮○○街八十八號房屋（下稱系爭房
    屋），為上訴人於伊機關任職期間借住之勤務宿舍，上訴人於民國七十年離職，
    使用借貸之目的於斯時即已達成，已使用完畢，本應返還系爭房地，惟上訴人竟
    將原為磚造瓦頂平房之宿舍拆除改建為二樓鋼筋水泥磚造房屋，無權占有系爭土
    地，伊自得依民法第四百七十條、第七百六十七條規定請求上訴人拆屋還地。另
    伊亦得依行政院領佈之事務管理規則第二百五十六條規定，於九十年二月一日言
    詞辯論期日，以口頭終止借用契約，先位聲明：依無權占有之法律關係，請求上
    訴人拆除系爭房屋並返還系爭基地及給付相當於租金之不當得利新台幣（下同）
    三十四萬四千八百八十八元及自起訴狀繕本送達翌日起按月給付六千九百五十一
    元。若上訴人所建房屋，係增建而非改建，所有權為仍伊所有，伊亦依事務管理
    規則第二百五十六條及第二百五十九條規定終止使用借貸契約，請求返還系爭房
    屋，則備位聲明：依終止使用借貸之法律關係，請求上訴人遷讓系爭房屋並將房
    屋返還與伊等語（原審就先位聲明關於按月給付相當於租金之不當得利逾四千一
    百七十元部分為其敗訴之判決餘為其勝訴之判決，敗訴部分未聲明不服，已告確
    定）。
    上訴人則以：系爭宿舍之性質為眷屬宿舍，依行政院人事行政局七十四年五月十
    八日台七四人政肆字第一四九二七號函第三項中：『於事務管理規則修正前配住
    ，於修正後退休之人員，其所配住宿舍係修正前規則所定之眷屬宿舍，亦准予續
    住至宿舍處理為止』，故伊有權使用至宿舍處理為止，且伊擴建宿舍後，被上訴
    人曾以七十六年七月二十七日北警人字第八五五九號令記過乙次處分伊，當時並
    未認定係拆除重建，嗣移交樹林分局列冊管理後，更未以伊違反事務管理規則第
    二百五十六條改建為由，要求終止借貸關係，請求伊遷讓或拆除房屋，嗣十餘年
    來伊基於安全或美觀或舒適之理由，不惜花費在系爭房屋之建構上，被上訴人突
    在訴訟中以口頭要求依事務管理規則第二百五十九條規定終止借貸關係，有違誠
    信原則。退步言之，縱伊係將系爭房屋拆除重建，被上訴人以違反事務管理規則
    第二百五十六條規定之改建，依同規則第二百五十九條規定終止使用借貸契約，
    惟事務管理規則第二百五十九條所規定之法律效果係責令搬遷，亦非如被上訴人
    先位聲明之拆除房屋後交還土地之情形；又系爭房屋為獨立之所有權客體，被上
    訴人並無任何要求伊拆除系爭房屋之權源，且系爭房屋原為台北縣警民協會籌資
    所建再贈與被上訴人作為員工宿舍，為未辦理第一次所有權登記之建物，其贈與
    並未發生效力等語，資為抗辯。
二、被上訴人主張﹕伊管理之系爭土地及其上建物之系爭房屋，為上訴人於伊機關任
    職期間借住之勤務宿舍，上訴人並已於七十年離職等情，已據提出土地登記簿謄
    本附卷可稽（見一審卷十三頁），且為上訴人所不爭，堪信為真實。上訴人雖辯
    稱：系爭房屋原為台北縣警民協會籌資所建再贈與被上訴人作為員工宿舍，為未
    辦理第一次所有權登記之建物，其贈與並未發生效力等語，惟系爭房屋雖為台北
    縣警民協會籌資所建再贈與被上訴人作為員工宿舍，未辦理第一次所有權登記，
    亦未辦理所有權移轉登記，惟被上訴人經受贈後已取得系爭房屋之事實上管理處
    分權甚明。足見上訴人此部分所辯尚非可採。
    被上訴人另主張﹕上訴人於七十六年間將原配住之磚造瓦頂平房之勤務宿舍拆除
    改建為二層鋼筋磚造水泥房屋一節，業據兩造分別提出該房屋現場照片二十張附
    卷可憑（見一審卷七四頁至七七頁、本院卷一一九頁至一二○頁），並經原法院
    會同台北縣樹林地政事務所測量人員至現場勘測無訛，復經本院至現場勘驗屬實
    ，有勘驗筆錄及複丈成果圖在卷可稽（見一審卷卷五二頁至五六頁、本院卷四九
    頁至五二頁），上訴人於原法院及本院亦均自認﹕「房子是四十八年建的瓦房，
    我陸續有在整修，七十六年娶媳婦有再翻修」，及「房子是四十八年配住的，當
    時是平房，民國五十二年我因孩子長大不敷使用，加強房屋結構体增建二樓」等
    語在卷（見一審卷二六頁及本院卷五十頁），衡情上訴人目前所占用二層樓鋼筋
    磚造水泥建築之結構與磚造平房已不相同，上訴人於興建前自應先拆除原有平房
    ，並以鋼筋為柱始能興建，且仍使用左右兩鄰之共同磚壁，此觀上開現場照片
    即明。是上訴人辯稱﹕伊僅係整修未予拆除重建云云，要屬飾御之詞委無可採，
    被上訴人主張上訴人違反使用借貸目的予以拆除改建，應堪信為真正。
    按行政院為統一各機關之事務管理，為提高行政效率，特訂定事務管理規則，其
    中第九編就宿舍管理著有規定，查被上訴人為行政院所屬機關，就宿舍之使用、
    管理自應適用上開規定。查台灣省政府曾依據事務管理規則第九編宿舍管理定訂
    定「台灣省警察人員宿舍管理實施要點」，自八十七年二月十二日起適用，第十
    四點前段明定﹕「借用人已非在警察機關服務者，除於七十二年四月二十九日事
    務管理規則修正前經合法配住之退休人員另依規定辦理外，原宿舍應於三個月內
    遷出。」，查本條係規定非於七十二年四月二十九日事務管理規則修正前經合法
    配住之退休人員，應於三個月內遷出所借用之宿舍，至合於上開規定人員，准予
    續住至宿舍處理為止，但其使用宿舍仍應遵守事務管理規則第九編之相關規定，
    而非謂使用人得任意使用宿舍，不受相關規定之拘束，此為理之所當然。次按「
    所有人對於無權占有其所有物者，得請求返還之」，民法第七百六十七條前段定
    有明文，又「宿舍借用人不得將宿舍（出）分租、轉借、調換、轉讓、增建、改
    建、經營商業或作其他用途。事務管理單位查明有前項情事之一者，除依第二百
    五十九條規定處理外，嗣後該職員在本機關不得再請借宿舍。」、「宿舍借用人
    違反本編有關規定者，應即終止借用契約，並責令搬遷。」事務管理規則第二百
    五十六條、第二百五十九條亦分別著有規定。查上訴人為上開宿舍之借用人，並
    將原有平房宿舍拆除改建之事實，已如前述，上訴人改建系爭房屋，自已取得系
    爭房屋之所有權。被上訴人基於管理機關之地位，於九十年二月一日原審言詞辯
    論期日當庭以口頭終止借用宿舍契約，上訴人訴訟代理人亦表明已收到終止借用
    之意思表示在案，而援引上開事務管理規則第二百五十九規定，終止本件借用宿
    舍契約，並無違反誠信原則可言。自此，上訴人即無再占用系爭房屋所坐落系爭
    土地之合法權源，從而，被上訴人依民法第七百六十七條前段規定請求上訴人拆
    除其所改建之系爭房屋，並返還系爭土地，於法有據，應予准許。上訴人謂被上
    訴人終止本件使用借貸契約有違誠信原則，伊縱有拆除改建亦未違反使用借貸之
    目的，有權繼續使用至宿舍改建為止，被上訴人無權請求拆屋還地云云，即非可
    取。另上訴人稱：伊擴建宿舍後，被上訴人曾以七十六年七月二十七日北警人字
    第八五五九號令記過乙次處分伊，當時並未認定係拆除重建，嗣移交樹林分局列
    冊管理後，更未以伊違反事務管理規則第二百五十六條改建為由，要求終止借貸
    關係，請求伊遷讓或拆除房屋一節，查上訴人將系爭平房宿舍拆除改建為被上訴
    人處分，係屬行政上之處分範圍，非謂被上訴人其後不得為終止系爭宿舍之使用
    借貸契約，是上訴人此部分所辯亦非可採。
    按無法律上原因而受利益，致他人受損害者，應返還其利益，民法第一百七十九
    條前段定有明文。又無權占有他人土地、房屋，可能獲得相當於租金之利益，為
    社會通常之觀念（最高法院六十一年度台上字第一六九號判例參照）。查上訴人
    為前開宿舍之借用人，並擅將宿舍改建，經被上訴人於九十年二月一日言詞辯論
    期日終止借用契約，自此，上訴人即無再占用上揭房屋所坐落土地之合法權源，
    已如上述。從而，上訴人自被上訴人終止借用契約之九十年二月一日起即無權占
    有系爭土地，而消極減免其應支付使用該土地之代價，而受有利益，致被上訴人
    受有損害，是被上訴人依不當得利法律關係請求上訴人返還無權占有土地期間相
    當於租金之利益，即無不合。又上訴人於言詞辯論終結前既仍繼續占用系爭土地
    ，顯有經本件判決後仍不自動履行之虞，是依民事訴訟法第二百四十六條規定之
    同一理由，被上訴人請求上訴人應自九十年二月一日終止使用借貸契約起至返還
    土地之日止，按月賠償被上訴人相當於租金之損害金，核屬正當。按城市地方土
    地之租金以不超過其申報地價年息百分之十為限，亦為土地法第一百零五條、第
    九十七條第一項所明定。而所謂土地價額，土地法施行法第二十五條規定，係指
    法定地價而言，即依土地法第一百四十八條規定，係土地所有人依該法規定所申
    報之地價。查系爭土地八十九年度之申報地價為每平方公尺九千九百元，有地價
    證明書在卷可稽，是被上訴人以上開申報地價作為相當於租金損害之計算基準，
    為有理由。查被上訴人所有上開土地距台北縣樹林火車站約五百至七百公尺，步
    行約十分鐘，且出入巷道尚非寬大，業經原審及本院至現場勘驗屬實，有前開勘
    驗筆錄及現場照片在卷可稽，並審酌上訴人係作為住宅使用等情狀，認以申報地
    價總額年息百分之六為適當，則被上訴人請求上訴人自終止借用契約之九十年二
    月一日起至返還土地日止於四千一百七十元之範圍內即有理由 (9900 x84.25x0.
    06 x1/12=4170 ，元以下四捨五入)。
    原審就被上訴人前開有理由部分，為被上訴人勝訴之判決並以供擔保為條件為准
    免假執行之宣告，核無違誤，上訴意旨指摘原判決不當，求予廢棄改判，為無理
    由，應予駁回。
    被上訴人先位之訴既有理由，其備位之訴已無審究之必要。另兩造其餘之攻擊防
    禦方法暨聲明所用之證據，核與本件判決之結果均不生影響，已無再予論述之必
    要，併此敘明。
據上論結，本件上訴為無理由，依民事訴訟法第四百四十九條第一項、第七十八條判
決如主文。
中      華      民      國    九十      年      十      月    三十一    日
                                民事第四庭
                                    審判長法  官  李  瓊  蔭
                                          法  官  林  金  吾
                                          法  官  楊  豐  卿
右正本係照原本作成。
如不服本判決，應於收受送達後二十日內向本院提出上訴書狀，其未表明上訴理由者
，應於提出上訴後二十日內向本院補提理由書狀（均須按他造當事人之人數附繕本）
上訴時應提出委任律師或具有律師資格之人之委任狀；委任有律師資格者，另應附具
律師及格證書及釋明委任人與受任人有民事訴訟法第四百六十六條之一第一項但書或
第二項（詳附註）所定關係之釋明文書影本。
中      華      民      國    九十      年      十一    月      一      日
                                          書記官  殷  丹  妮
附註：
民事訴訟法第四百六十六條之一（第一項、第二項）：
對於第二審判決上訴，上訴人應委任律師為訴訟代理人。但上訴人或其法定代理人具
有律師資格者，不在此限。
上訴人之配偶、三親等內之血親、二親等內之姻親，或上訴人為法人、中央或地方機
關時，其所屬專任人員具有律師資格並經法院認為適當者，亦得為第三審訴訟代理人
。


司法院資訊處製作；財團法人民間司法改革基金會備份。
